【裁判字號】    89,台上,5254
【裁判日期】    890831
【裁判案由】    偽造有價證券
【裁判全文】
最高法院刑事判決                              八十九年度台上字第五二五四號
    上  訴  人  坦克企業股份有限公司
                坦德股份有限公司
    兼 右二 人
    代  表  人  李嘉旭
    被      告  甲○○
                乙○○
右上訴人等因自訴被告等偽造有價證券案件，不服台灣高等法院中華民國八十七年七
月二日第二審更審判決（八十六年度上更(一)字第七九三號，自訴案號：台灣台北地方
法院八十四年度自字第三九四號），提起上訴，本院判決如左：
    主  文
原判決撤銷，發回台灣高等法院。
    理  由
本件原判決以被告甲○○、乙○○被訴偽造有價證券及詐欺等罪，均屬犯罪不能證明
，維持第一審各諭知其無罪之判決，駁回上訴人坦克企業股份有限公司（下稱坦克公
司）及李嘉旭在第二審之上訴。又以上訴人坦德股份有限公司（下稱坦德公司）並非
本件犯罪直接被害人，因而撤銷第一審關於坦德公司自訴部分之判決，改判諭知坦德
公司自訴部分不受理，固非無見。
惟查解散之公司應行清算，解散之公司於清算範圍內視為未解散，又公司之清算以全
體股東為清算人，但依公司法或章程規定或經股東決議，另請清算人不在此限，清算
人應於就任後十五日內將其姓名、住所或居所及就任日期，向法院聲報，公司法第二
十四條、第二十五條、第一百十三條、第七十九條、第八十三條第一項分別定有明文
。本件榕城電機有限公司（下稱榕城公司）於民國八十三年一月二十八日經核准解散
登記，依法應行清算，本件被告甲○○是否為清算人﹖有無依法向法院聲報﹖其於榕
城公司解散後，以榕城公司名義簽發之本件系爭支票（詳見原判決附表所示）是否屬
清算範圍內之事務﹖查與甲○○是否為有權簽發本件系爭榕城公司之支票至有關係，
原判決遽認榕城公司尚未清算完結，甲○○既仍為榕城公司之法定代理人，自仍有權
簽發該系爭支票使用云云，似嫌速斷。又自訴意旨略以：甲○○及被告乙○○二人明
知榕城公司業於八十三年一月二十八日辦理解散登記，竟基於共同為自己不法所有之
概括犯意，自八十三年六月間，以榕城公司需資金週轉為由，向上訴人表示以互換支
票調現以利資金調度，而以原判決附表(一)所示之支票，換取上訴人所簽發如原判決附
表(二)所示支票，於圖得不法利益後，即逃逸無蹤等情，認二人共同涉犯刑法第三百三
十九條之詐欺罪及同法第二百零一條偽造及行使有價證券罪云云，依其自訴意旨觀察
，其認甲○○、乙○○二人所犯詐欺罪及偽造有價證券罪間，有方法結果之牽連關係
，上訴人等對原判決既表示全部不服上訴本院，則關於本件詐欺部分，自屬上訴效力
所及，合先指明。查倘刻意隱匿公司解散之事實，再以該已解散公司為支票之發票人
，該發票人是否業已解散之事實，自足以影響收受該票據之人，究能否兌現之風險評
估，從而於簽發票據時是否有故為隱飾，以及簽發票據之用途是否與解散公司清算有
關，於認定被告於簽發系爭支票時，有無為自己或第三人不法所有之意圖及有無施用
詐術，至有關係。本院前發回意旨即指明應加詳查，以發現真實，原判決未進一步查
證即遽為被告等有利之認定，自非適法。再如原判決附表(二)所示坦德公司之支票，縱
其法定代理人非李嘉旭，但該等支票如具有依票據法規定之有效形式，仍應認係坦德
公司之支票，且依自訴意旨所指，該坦德公司之支票係由李嘉旭持與甲○○為換票行
為，因而被詐，如李嘉旭為有權代理時，坦德公司仍不失為直接被害人，原審在未究
明原判決附表(二)所示坦德公司名義之支票，是否為李嘉旭有權代理所換票者，即遽認
該部分坦德公司支票係李嘉旭個人持以和甲○○換票使用，並非直接被害人，似嫌速
斷。上訴意旨指摘原判決不當，尚非全無理由，應認原判決仍有撤銷發回更審之原因
。
據上論結，應依刑事訴訟法第三百九十七條、第四百零一條，判決如主文。
中      華      民      國    八十九    年      八      月    三十一    日
                              最高法院刑事第十一庭
                                  審判長法官  莊  登  照
                                        法官  洪  明  輝
                                        法官  蔡  清  遊
                                        法官  黃  一  鑫
                                        法官  林  秀  夫
      右正本證明與原本無異
                                              書  記  官
中      華      民      國    八十九    年      九      月      六      日


司法院資訊處製作；財團法人民間司法改革基金會備份。
